ACORDAO-COMPLETO-2404421

ACÓRDÃO 5399/2020 ATA 15/2020 - SEGUNDA CÂMARA

VISTOS, relatados e discutidos estes autos de tomada de contas especial instaurada pelo Fundo Nacional de Desenvolvimento da Educação (FNDE) , em desfavor dos Srs. Dional Vieira de Sena, ex-prefeito municipal de Aurora do Tocantins/TO (gestões 2005-2008 e 1/1/2009 a 19/5/2011) , Adinel da Costa Torres, ex-prefeito municipal de Aurora do Tocantins/TO (gestão 20/5/2011 a 31/12/2012) , e Aloilson Tavares Cardoso, prefeito municipal de Aurora do Tocantins/TO (gestões 2013-2016 e 2017-2020) , em razão da omissão no dever legal de prestar contas quanto aos recursos repassados à municipalidade, por força do Convênio 657711/2009 (Siafi 656869) , que teve por objeto a construção de escola, no âmbito do Programa Nacional de Reestruturação e Aparelhagem da Rede Escolar Pública de Educação Infantil - Proinfância, 
ACORDAM os Ministros do Tribunal de Contas da União, reunidos em sessão da 2ª Câmara, em:
9.1. excluir da relação processual o Sr. Adinel da Costa Torres (CPF XXX.758.811-XX) , ex-prefeito municipal de Aurora do Tocantins/TO (gestão 20/5/2011 a 31/12/2012) ;
9.2. acolher as razões de justificativa apresentadas pelo sr. Aloilson Tavares Cardoso (CPF XXX.876.991-XX) , prefeito municipal de Aurora do Tocantins/TO (gestões 2013-2016 e 2017-2020) , e, com fundamento nos arts. 1º, inciso I, 16, inciso II, 18 e 23, inciso II, da Lei 8.443/1992, julgar regulares suas contas, dando-lhe quitação;
9.3. considerar revel o sr. Dional Vieira de Sena (CPF XXX.910.751-XX) , ex-prefeito municipal de Aurora do Tocantins/TO (gestões 2005-2008 e 1/1/2009 a 19/5/2011) , para todos os efeitos, dando-se prosseguimento ao processo, com fulcro no art. 12, § 3º, da Lei 8.443/1992;
9.4. nos termos dos arts. 1º, inciso I, 16, inciso III, alíneas 'a' e 'c', da Lei 8.443/1992, c/c os arts. 19 e 23, inciso III, da mesma Lei, julgar irregulares as contas do Sr. Dional Vieira de Sena (CPF XXX.910.751-XX) , ex-prefeito municipal de Aurora do Tocantins/TO (gestões 2005-2008 e 1/1/2009 a 19/5/2011) , condenando-o ao pagamento das quantias a seguir especificadas, atualizadas monetariamente e acrescidas dos juros de mora, calculados a partir das datas indicadas até a data da quitação, fixando-lhe o prazo de 15 (quinze) dias, para que comprove, perante o Tribunal, o recolhimento da referida quantia aos cofres do Tesouro Nacional, nos termos do art. 23, inciso III, alínea 'a', da citada lei, c/c o art. 214, inciso III, alínea 'a', do Regimento Interno do TCU:
	VALOR (R$) 
	      DATA

	306.820,32
	16/4/2010

9.5. aplicar ao Sr. Dional Vieira de Sena (CPF XXX.910.751-XX) , ex-prefeito municipal de Aurora do Tocantins/TO (gestões 2005-2008 e 1/1/2009 a 19/5/2011) ,  a multa prevista no art. 57 da Lei 8.443/1992 c/c o art. 267 do Regimento Interno do TCU, no valor de R$ 30.000,00 (trinta mil reais) , fixando-lhe o prazo de 15 (quinze) dias, a contar da notificação, para que comprove, perante o Tribunal (art. 214, III, alínea "a", do Regimento Interno do TCU) , o recolhimento da dívida aos cofres do Tesouro Nacional, atualizada monetariamente desde a data deste acórdão até a do efetivo recolhimento, se pagas após o vencimento, na forma da legislação em vigor;
9.6. autorizar, desde logo, a cobrança judicial das dívidas, caso não atendidas as notificações, na forma do disposto no art. 28, inciso II, da Lei 8.443/1992;
9.7. autorizar também, desde logo, se requerido pelo responsável, com fundamento no art. 28, inciso I, da Lei 8.443, de 1992, c/c o art. 217, §§ 1º e 2º do Regimento Interno do TCU, o parcelamento da (s) dívida (s) em até 36 (trinta e seis) parcelas, incidindo, sobre cada parcela, corrigida monetariamente, os correspondentes acréscimos legais, fixando-lhe o prazo de 15 (quinze) dias, a contar do recebimento da notificação, para comprovar, perante o Tribunal, o recolhimento da primeira parcela, e de 30 (trinta) dias, a contar da parcela anterior, para comprovar os recolhimentos das demais parcelas, devendo incidir, sobre cada valor mensal, atualizado monetariamente, os juros de mora devidos, no caso do débito, na forma prevista na legislação em vigor, alertando o responsável de que a falta de comprovação do recolhimento de qualquer parcela importará o vencimento antecipado do saldo devedor, nos termos do § 2º do art. 217 do Regimento Interno deste Tribunal; 
9.8. dar ciência desta decisão à Procuradoria da República no Estado de Tocantins, nos termos do art. 16, § 3º, da Lei 8.443/1992 c/c o § 7º do art. 209 do Regimento Interno do TCU, para adoção das medidas cabíveis; e  
9.9. dar ciência desta decisão ao Fundo Nacional de Desenvolvimento da Educação e aos responsáveis.

Tomada de contas especial instaurada pelo Fundo Nacional de Desenvolvimento da Educação (FNDE), em desfavor dos Srs. Dional Vieira de Sena, Adinel da Costa Torres, e Aloilson Tavares Cardoso, em razão da omissão no dever legal de prestar contas quanto aos recursos repassados à municipalidade, por força do Convênio 657711/2009 (Siafi 656869), que teve por objeto a construção de escola, no âmbito do Programa Nacional de Reestruturação e Aparelhagem da Rede Escolar Pública de Educação Infantil - Proinfância.

Segunda Câmara

Município de Aurora do Tocantins - TO.

3. Interessados/Responsáveis:
3.1. Interessados: Fundo Nacional de Desenvolvimento da Educação (00.378.257/0001-81); Município de Aurora do Tocantins - TO (01.067.107/0001-10)
3.2. Responsáveis: Adinel da Costa Torres (XXX.758.811-XX); Aloilson Tavares Cardoso (XXX.876.991-XX); Dional Vieira de Sena (XXX.910.751-XX).

13.1. Ministros presentes: Ana Arraes (Presidente), Augusto Nardes (Relator), Aroldo Cedraz e Raimundo Carreiro.
13.2. Ministros-Substitutos presentes: Marcos Bemquerer Costa e André Luís de Carvalho.

ACORDAO-COMPLETO-2430937

Acórdão de Relação 10410/2020 - Segunda Câmara

Acórdão de Relação

AUGUSTO NARDES

Transcrevo a seguir a instrução de peça 26 lavrada no âmbito da Secretaria de Controle Externo de Tomada de Contas Especial (SecexTCE) , a qual contou com a anuência do escalão dirigente da unidade técnica (peças 27 e 28) e, à peça 29, do Ministério Público de Contas (MPjTCU) :
"INTRODUÇÃO
Cuidam os autos de tomada de contas especial instaurada pelo Fundo Nacional de Desenvolvimento da Educação (FNDE) , em desfavor dos Srs. Dional Vieira de Sena, prefeito municipal de Aurora do Tocantins/TO (gestões 2005-2008 e 1/1/2009 a 19/5/2011) , Adinel da Costa Torres, prefeito municipal de Aurora do Tocantins/TO (gestão 20/5/2011 a 31/12/2012) , e Aloilson Tavares Cardoso, prefeito municipal de Aurora do Tocantins/TO (gestões 2013-2016 e 2017-2020) , em razão da omissão no dever legal de prestar contas quanto aos recursos repassados ao município de Aurora do Tocantins/TO, por força do Convênio 657711/2009 (Siafi 656869) , que teve por objeto a construção de escola, no âmbito do Programa Nacional de Reestruturação e Aparelhagem da Rede Escolar Pública de Educação Infantil - Proinfância.
HISTÓRICO
O FNDE repassou ao município de Aurora do Tocantins/TO, em 16/4/2010, a importância de R$ 306.820,32, por meio da Ordem Bancária 2010OB702175 (peça 3, p. 116) .
O prazo para prestar contas encerrou-se em 28/4/2015 (peça 3, p. 116) , mas, até aquela data, não foi confirmado o envio da prestação de contas ao FNDE.			
O fundamento para a instauração da presente tomada de contas especial, conforme apontado na Informação 1911/2016/Direc/Cotce/CGCap/Difin-FNDE (peça 1, p. 12-14) , foi a omissão no dever legal de prestar contas dos recursos repassados por força do Convênio 657711/2009 (Siafi 656869) .
Por meio dos Ofícios 2338E/2015-Seapc/Coapc/CGCap/Difin/FNDE, 2339E/2015- Seapc/Coapc/CGCap/Difin/FNDE e 2340E/2015-Seapc/Coapc/CGCap/Difin/FNDE, e respectivos avisos de recebimento (peça 3, 96-110) , o órgão instaurador notificou os responsáveis acerca do não envio da prestação de contas, requerendo as providências devidas ou a devolução dos recursos.
Diante do não saneamento das irregularidades apontadas e da não devolução dos recursos, instaurou-se a tomada de contas especial. No Relatório de TCE 50/2016  Direc/Cotce/CGCap/Difin-FNDE/MEC (peça 3, p. 116-121) , concluiu-se que o prejuízo importaria no valor total dos recursos repassados, imputando-se a responsabilidade aos ex-prefeitos municipais de Aurora do Tocantins/TO Dional Vieira de Sena (gestões 2005-2008 e 1/1/2009 a 19/5/2011) , Adinel da Costa Torres (gestão 20/5/2011 a 31/12/2012) e Aloilson Tavares Cardoso (gestões 2013-2016 e 2017-2020) , em razão da omissão no dever legar de prestar contas dos recursos repassados por força do Convênio 657711/2009 (Siafi 656869) .
O Relatório de Auditoria 171/2017, da Controladoria-Geral da União (peça 1, p. 7-9) , também chegou às mesmas conclusões.
Após serem emitidos o certificado de auditoria (peça 1, p. 10) , o parecer do dirigente de controle interno (peça 1, p. 11) e o pronunciamento ministerial (peça 1, p. 3) , o processo foi remetido a este Tribunal.
Esta unidade técnica, conforme manifestação de peça 6, verificou a falta de documentos essenciais à instrução do feito, propondo a realização de diligência ao Banco do Brasil para requerer documentos e informações necessários à adequada análise da tomada de contas especial, quais sejam: os extratos da conta 8832-3, de titularidade do município de Aurora do Tocantins/TO, nos exercícios de 2010 a 2018, destinada a movimentar os recursos repassados por força do Convênio 657711/2009 (Siafi 656869) .
A análise dos extratos bancários evidenciou que todas as movimentações financeiras foram realizadas durante a gestão do Sr. Dional Vieira de Sena (CPF XXX.910.751-XX) , prefeito municipal de Aurora do Tocantins/TO (gestões 2005-2008 e 1/1/2009 a 19/5/2011) . Assim, a instrução anterior (peça 13) concluiu pela citação do Sr. Dional Vieira de Sena e audiência do Sr. Aloilson Tavares Cardoso, prefeito municipal de Aurora do Tocantins/TO (gestões 2013-2016 e 2017-2020) , em cuja gestão venceu o prazo para apresentar a prestação de contas do referido convênio, nos seguintes termos:
10.1.	Citação do Sr. Dional Vieira de Sena:
Irregularidade: não comprovação da boa e regular aplicação dos recursos federais repassados ao município de Aurora do Tocantins/TO, em face da omissão no dever de prestar contas dos valores transferidos, no âmbito do Convênio 657711/2009 (Siafi 656869) ;
	Valor original (R$) 
	                 Data

	             306.820,32
	16/4/2010

Valor atualizado do débito (sem juros) em 26/5/2019: R$ 518.833,16
Responsável: Sr. Dional Vieira de Sena (CPF XXX.910.751-XX) , prefeito municipal de Aurora do Tocantins/TO (gestões 2005-2008 e 1/1/2009 a 19/5/2011) .
Conduta: em face da omissão na prestação de contas, cujo prazo encerrou-se em 28/4/2015 (peça 3, p. 116) , não demonstrar a boa e regular aplicação dos recursos federais recebidos à conta do Convênio 657711/2009 (Siafi 656869) ;
Dispositivos violados: art. 37, caput, c/c o art. 70, parágrafo único, da Constituição da República Federativa do Brasil; art. 93 do Decreto-lei 200/1967; art. 66 do Decreto 93.872/1986; cláusula décima sétima do termo de convênio (peça 2, p. 25-26) ;
Evidências: Informação 1911/2016/Direc/Cotce/CGCap/Difin-FNDE (peça 1, p. 12-14) e Relatório de TCE 50/2016  Direc/Cotce/CGCap/Difin-FNDE/MEC (peça 3, p. 116-121) ;
10.2.	Audiência do Sr. Aloilson Tavares Cardoso:
Irregularidade: não cumprimento do prazo originalmente estipulado para prestação de contas;
Conduta: descumprir o prazo originalmente estipulado para prestação de contas dos recursos federais recebidos à conta do Convênio 657711/2009 (Siafi 656869) , o qual encerrou-se em 28/4/2015 (peça 3, p. 116) ;
Dispositivos violados: art. 37, caput, c/c o art. 70, parágrafo único, da Constituição da República Federativa do Brasil; art. 93 do Decreto-lei 200/1967; art. 66 do Decreto 93.872/1986; cláusula décima sétima do termo de convênio (peça 2, p. 25-26) ;
Evidências: Informação 1911/2016/Direc/Cotce/CGCap/Difin-FNDE (peça 1, p. 12-14) e Relatório de TCE 50/2016  Direc/Cotce/CGCap/Difin-FNDE/MEC (peça 3, p. 116-121) ;
Em cumprimento ao pronunciamento da unidade (peça 15) , foram efetuadas a citação e a audiência dos responsáveis, por meio dos Ofícios 3663/2019-TCU/Seproc, de 5/9/2019 (peça 16) , e 3664/2019-TCU/Seproc, de 5/9/2019 (peça 28) . Os gestores tomaram ciência das comunicações em 18/9/2019 e 23/9/2019, conforme atestam ARs acostados às peças 18 e 19 dos presentes autos.
Em 17/10/2019, o Sr. Aloilson Tavares Cardoso encaminhou resposta ao supramencionado ofício (peça 21) . Regularmente citado no endereço constante da base de dados do sistema CPF (peça 24) , o Sr. Dional Vieira de Sena não se manifestou nos autos.
ANÁLISE DOS PRESSUPOSTOS DE PROCEDIBILIDADE DA IN/TCU 71/2012
Verifica-se que não houve o transcurso de mais de dez anos desde o fato gerador sem que tenha havido a notificação dos responsáveis pela autoridade administrativa federal competente (art. 6º, inciso II, c/c art. 19, da IN/TCU 71/2012, modificada pela IN/TCU 76/2016) , uma vez que os recursos foram transferidos em 16/4/2010 (peça 3, p. 116) , o prazo para apresentar a prestação de contas expirou em 28/4/2015 (peça 3, p. 116) , e os responsáveis foram notificados sobre a irregularidade pela autoridade administrativa competente por meio dos Ofícios 2338E/2015-Seapc/Coapc/CGCap-Difin/FNDE, 2339E/2015-Seapc/Coapc/CGCap/Difin/FNDE e 2340E/2015-Seapc/Coapc/CGCap-Difin/FNDE, recebidos, respectivamente, em 13/8/2015, 7/7/2016 e 13/5/2016, conforme avisos de recebimento (peça 3, 96-110) .
Verifica-se que o valor atualizado do débito apurado sem juros, em 1º/1/2017, é superior a R$ 100.000,00, na forma estabelecida conforme os arts. 6º, inciso I, e 19, da IN/TCU 71/2012, modificada pela IN/TCU 76/2016	.
A tomada de contas especial está, assim, devidamente constituída e em condição de ser instruída.
EXAME TÉCNICO
Razões de justificativa apresentadas pelo Sr. Aloilson Tavares Cardoso
O Sr. Aloilson Tavares Cardoso alega na resposta encaminhada (peça 21) :
É fato que o prefeito sucessor não prestou contas do ajuste, mas adotou medidas legais/judiciais com vistas ao resguardo do patrimônio público, comprovado pelos autos nº 0000359-50.2014.827.2711, AÇÃO DE IMPROBIDADE ADMINISTRATIVA PARA RESSARCIMENTO DE VALORES, BLOQUEIO DE BENS tramitando na Comarca de Aurora do Tocantins, protocolizada em 14/07/2014.
 (...) 
Observo que, embora não tenha iniciado o procedimento de abertura de tomada de contas especial, o gestor municipal, ao ingressar com ação judicial nº 0000359-50.2014.827.2711, adotou as medidas legais com o objetivo de afastar a sua responsabilidade.
 (...) 
Conforme se dessume, o atual administrador tomou todas as providências objetivando o cumprimento dos dispositivos acima, ou seja: a) moveu ação civil de improbidade administrativa com pedido de ressarcimento ao erário e liminar contra o ex-prefeito; b) comunicou as irregularidades ao Tribunal de Contas da União que instaurou Tomada de Contas Especial, conforme comprovado em anexo.
 (...) 
  Como resultado da denúncia e da visita in loco realizada no município, foi reconhecida a necessidade de instauração de tomada de contas especial. O mencionado prefeito também comunicou as irregularidades ao Ministério Público Federal comunicando as irregularidades existentes no convênio.
Por essas razões, não resta dúvida de que o prefeito sucessor tomou as medidas ao seu alcance para o resguardo do patrimônio público, razão pela qual não cabe imputá-lo as penalidades decorrentes do descumprimento do prazo originalmente estipulado dos recursos federais à conta do convenio 657711 /2009.
 (...) 
Tendo em vista o fato de que o atual gestor tomou as providencias legal para, penalizar seu antecessor pelo desvio dos recursos objeto do convenio celebrado, não há que se falar que, a não prestação de contas tempestivamente, possa imputar ao Senhor Aloilson Tavares Cardoso conduta dolosa.
 (...) 
Em resumo, a má-fé, consoante cediço, é premissa do ato ilegal e ímprobo e a ilegalidade só adquire o status de improbidade quando a conduta antijurídica fere os princípios constitucionais da Administração Pública coadjuvados pela má-intenção do administrador. Na espécie, tratou-se de condutas meramente irregulares, suscetíveis de correção administrativa, tendo em vista a ausência de má-fé do administrador público.
O elemento apresentado pelo Sr. Aloilson Tavares Cardoso em suas razões de justificativa que poderia ser mais relevante à sua defesa seria o ajuizamento de ação de improbidade administrativa contra o Sr. Dional Vieira de Sena, porém não foi apresentado nenhum documento referente à mencionada ação, tendo sido informado apenas o número do processo.
Entretanto, em consulta ao site do TJ de Tocantins, foi possível verificar que a ação ajuizada, de fato, refere-se ao Convênio 657711/2009 (peça 23) .
Assim, fica comprovado que o Sr. Aloilson Tavares Cardoso adotou medidas legais com vistas ao resguardo do patrimônio público, o que afasta sua responsabilidade no presente processo, devendo ser acolhidas suas razões de justificativa quanto ao não cumprimento do prazo originalmente estipulado para prestação de contas do Convênio 657711/2009.
Revelia do Sr. Dional Vieira de Sena
Preliminarmente, cumpre tecer breves considerações sobre a forma como são realizadas as comunicações processuais no TCU. A esse respeito, destacam-se o art. 179, do Regimento Interno do TCU (Resolução 155, de 4/12/2002) e o art. 4º, inciso III, § 1º, da Resolução TCU 170, de 30/6/2004, in verbis:
Art. 179. A citação, a audiência ou a notificação, bem como a comunicação de diligência, farse-ão:
I - mediante ciência da parte, efetivada por servidor designado, por meio eletrônico, fac-símile, telegrama ou qualquer outra forma, desde que fique confirmada inequivocamente a entrega da comunicação ao destinatário;
II - mediante carta registrada, com aviso de recebimento que comprove a entrega no endereço do destinatário;
III - por edital publicado no Diário Oficial da União, quando o seu destinatário não for localizado
 (...) 
Art. 3º As comunicações serão dirigidas ao responsável, ou ao interessado, ou ao dirigente de órgão ou entidade, ou ao representante legal ou ao procurador constituído nos autos, com poderes expressos no mandato para esse fim, por meio de:
I - correio eletrônico, fac-símile ou telegrama;
II - servidor designado;
III - carta registrada, com aviso de recebimento;
IV - edital publicado no Diário Oficial da União, quando o seu destinatário não for localizado, nas hipóteses em que seja necessário o exercício de defesa.
Art. 4º. Consideram-se entregues as comunicações:
I - efetivadas conforme disposto nos incisos I e II do artigo anterior, mediante confirmação da ciência do destinatário;
II - realizadas na forma prevista no inciso III do artigo anterior, com o retorno do aviso de recebimento, entregue comprovadamente no endereço do destinatário;
III - na data de publicação do edital no Diário Oficial da União, quando realizadas na forma prevista no inciso IV do artigo anterior.
§ 1º O endereço do destinatário deverá ser previamente confirmado mediante consulta aos sistemas disponíveis ao Tribunal ou a outros meios de informação, a qual deverá ser juntada ao respectivo processo.
 (...) 
Bem se vê, portanto, que a validade da citação via postal não depende de que o aviso de recebimento seja assinado pelo próprio destinatário da comunicação, o que dispensa, no caso em tela, a entrega do AR em "mãos próprias". A exigência da norma é no sentido de o Tribunal verificar se a correspondência foi entregue no endereço correto, residindo aqui a necessidade de certeza inequívoca. 
Não é outra a orientação da jurisprudência do TCU, conforme se verifica dos julgados a seguir transcritos:
São válidas as comunicações processuais entregues, mediante carta registrada, no endereço correto do responsável, não havendo necessidade de que o recebimento seja feito por ele próprio (Acórdão 3648/2013-TCU-Segunda Câmara, Relator Ministro José Jorge) ;
É prescindível a entrega pessoal das comunicações pelo TCU, razão pela qual não há necessidade de que o aviso de recebimento seja assinado pelo próprio destinatário. Entregandose a correspondência no endereço correto do destinatário, presume-se o recebimento da citação. (Acórdão 1019/2008-TCU-Plenário, Relator Ministro Benjamin Zymler) ;
As comunicações do TCU, inclusive as citações, deverão ser realizadas mediante Aviso de Recebimento - AR, via Empresa Brasileira de Correios e Telégrafos, bastando para sua validade que se demonstre que a correspondência foi entregue no endereço correto. (Acórdão 1526/2007-TCU-Plenário, Relator Ministro Aroldo Cedraz) .
A validade do critério de comunicação processual do TCU foi referendada pelo Supremo Tribunal Federal, nos termos do julgamento do MS-AgR 25.816/DF, por meio do qual se afirmou a desnecessidade da ciência pessoal do interessado, entendendo-se suficiente a comprovação da entrega do "AR" no endereço do destinatário:
Ementa: agravo regimental. Mandado de segurança. Desnecessidade de intimação pessoal das decisões do tribunal de contas da união. art. 179 do regimento interno do TCU. Intimação do ato impugnado por carta registrada, iniciado o prazo do art. 18 da lei nº 1.533/51 da data constante do aviso de recebimento. Decadência reconhecida. Agravo improvido.
O envio de carta registrada com aviso de recebimento está expressamente enumerado entre os meios de comunicação de que dispõe o Tribunal de Contas da União para proceder às suas intimações.
O inciso II do art. 179 do Regimento Interno do TCU é claro ao exigir apenas a comprovação da entrega no endereço do destinatário, bastando o aviso de recebimento simples. 
No presente caso, a citação do responsável se deu em endereço proveniente de pesquisa realizada pelo TCU na base de dados do sistema CPF da Receita (peça 24) e a entrega do ofício citatório nesse endereço ficou comprovada (peça 18) .
Nos processos do TCU, a revelia não leva à presunção de que seriam verdadeiras todas as imputações levantadas contra os responsáveis, diferentemente do que ocorre no processo civil, em que a revelia do réu opera a presunção da verdade dos fatos narrados pelo autor. Dessa forma, a avaliação da responsabilidade do agente não pode prescindir da prova existente no processo ou para ele carreada. 
Ao não apresentar sua defesa, o responsável deixou de produzir prova da regular aplicação dos recursos sob sua responsabilidade, em afronta às normas que impõem aos gestores públicos a obrigação legal de, sempre que demandados pelos órgãos de controle, apresentar os documentos que demonstrem a correta utilização das verbas públicas, a exemplo do contido no art. 93 do Decreto-Lei 200/1967: "Quem quer que utilize dinheiros públicos terá de justificar seu bom e regular emprego na conformidade das leis, regulamentos e normas emanadas das autoridades administrativas competentes". 
Mesmo as alegações de defesa não sendo apresentadas, considerando o princípio da verdade real que rege esta Corte, procurou-se buscar, em manifestações do responsável na fase interna desta tomada de contas especial, se havia algum argumento que pudesse ser aproveitado a seu favor. 
No entanto, o responsável não se manifestou na fase interna, não havendo, assim, nenhum argumento que possa vir a ser analisado e posteriormente servir para afastar as irregularidades apontadas.
Em consulta realizada ao Sistema de Gestão de Prestação de Contas do FNDE (SiGPC) , em 8/12/2019, conforme peça 25, verifica-se que o responsável também não apresentou contas junto ao instaurador e continua inadimplente.
Tratando-se de processo em que a parte interessada não se manifestou acerca das irregularidades imputadas, não há elementos para que se possa efetivamente aferir e reconhecer a ocorrência de boa-fé na conduta dos responsáveis, podendo este Tribunal, desde logo, proferir o julgamento de mérito pela irregularidade das contas, conforme os termos dos §§ 2º e 6º do art. 202 do Regimento Interno do TCU (Acórdão 2064/2011-TCU-Primeira Câmara (Relator Ubiratan Aguiar) , 6.182/2011-TCU-1ª Câmara (Relator Weber de Oliveira) , 4.072/2010-TCU-1ª Câmara (Relator Valmir Campelo) , 1.189/2009-TCU-1ª Câmara (Relator Marcos Bemquerer) , 731/2008-TCU-Plenário (Relator Aroldo Cedraz) .
Dessa forma, o responsável deve ser considerado revel, nos termos do art. 12, §3º, da Lei 8.443/1992, devendo as contas serem julgadas irregulares, condenando-o ao débito apurado e aplicando-lhe a multa prevista no art. 57 da Lei 8.443/1992.
Prescrição da Pretensão Punitiva
Vale ressaltar que a pretensão punitiva do TCU, conforme Acórdão 1441/2016-TCU-Plenário, Relator Benjamin Zymler, que uniformizou a jurisprudência acerca dessa questão, subordina-se ao prazo geral de prescrição indicado no art. 205 do Código Civil, que é de dez anos, contado da data de ocorrência da irregularidade sancionada, nos termos do art. 189 do Código Civil, sendo este prazo interrompido pelo ato que ordenar a citação, a audiência ou a oitiva do responsável.
No caso em exame, não ocorreu a prescrição, uma vez que o prazo para apresentação da prestação de contas expirou em 28/4/2013 e o ato de ordenação da citação foi assinado em 19/6/2019 (peça 15) .
CONCLUSÃO
Primeiramente, deve-se excluir da relação processual o Sr. Adinel da Costa Torres, pois não geriu recursos do convênio e não tinha obrigação de apresentar a prestação de contas, tendo em vista que o prazo não expirou em sua gestão, razão por que não foi instado a se manifestar nos autos, conforma análise constante da instrução preliminar de peça 13.
Em face da análise promovida nos itens 16-19, propõe-se acolher as razões de justificativa apresentadas pelo Sr. Aloilson Tavares Cardoso, uma vez que foram suficientes para elidir as irregularidades a ele atribuídas.
Além disso, em face da análise promovida nos itens 20-31, verifica-se que o Sr. Dional Vieira de Sena não logrou comprovar a boa e regular aplicação dos recursos e, instado a se manifestar, optou pelo silêncio, configurando a revelia, nos termos do art. 12, § 3º, da Lei 8.443/1992.
Tendo em vista que não constam dos autos elementos que permitam reconhecer a boa-fé do Sr. Dional Vieira de Sena, sugere-se que suas contas sejam julgadas irregulares, nos termos do art. 202, § 6º, do Regimento Interno do TCU, com a imputação do débito atualizado monetariamente e acrescido de juros de mora, nos termos do art. 202, §1º, do Regimento Interno do TCU, descontado o valor eventualmente recolhido, com a aplicação da multa prevista no art. 57 da Lei 8.443/1992.
Vale ressaltar que a jurisprudência pacífica nesta Corte é no sentido da imprescritibilidade das ações de ressarcimento ao erário (Súmula TCU 282) . Dessa forma, identificado dano ao erário, devese instaurar e julgar o processo de tomada de contas especial para responsabilizar seus agentes causadores, respeitando o direito ao contraditório e à ampla defesa, independentemente de quando ocorreram os atos impugnados.
Verifica-se também que não houve a prescrição da pretensão punitiva, conforme análise já realizada.
PROPOSTA DE ENCAMINHAMENTO
Diante do exposto, submetem-se os autos à consideração superior, propondo ao Tribunal:
a) excluir da relação processual o Sr. Adinel da Costa Torres (CPF XXX.758.811-XX) , prefeito municipal de Aurora do Tocantins/TO (gestão 20/5/2011 a 31/12/2012) ;
b) acolher as razões de justificativa apresentadas pelo Sr. Aloilson Tavares Cardoso (CPF XXX.876.991-XX) , prefeito municipal de Aurora do Tocantins/TO (gestões 2013-2016 e 2017-2020) , as quais lograram demonstrar que o gestor adotou medidas legais com vistas ao resguardo do patrimônio público;
c) considerar revel o Sr. Dional Vieira de Sena (CPF XXX.910.751-XX) , prefeito municipal de Aurora do Tocantins/TO (gestões 2005-2008 e 1/1/2009 a 19/5/2011) , para todos os efeitos, dando-se prosseguimento ao processo, com fulcro no art. 12, § 3º, da Lei 8.443/1992; 
d) 	julgar irregulares, nos termos dos arts. 1º, inciso I, 16, inciso III, alíneas "a" e "c", da Lei 8.443/1992, c/c os arts. 19 e 23, inciso III, da mesma Lei, as contas do Sr. Dional Vieira de Sena (CPF XXX.910.751-XX) , prefeito municipal de Aurora do Tocantins/TO (gestões 2005-2008 e 1/1/2009 a 19/5/2011) , condenando-o ao pagamento das importâncias a seguir especificadas, atualizadas monetariamente e acrescidas dos juros de mora, calculadas a partir das datas discriminadas até a data da efetiva quitação do débito, fixando-lhe o prazo de quinze dias, para que comprove, perante o Tribunal, o recolhimento das referidas quantias aos cofres do Fundo Nacional de Desenvolvimento da Educação, nos termos do art. 23, inciso III, alínea "a", da citada lei, c/c o art. 214, inciso III, alínea "a", do Regimento Interno do TCU;  
	Valor Original (R$) 
	Data

	306.820,32
	16/4/2010

Valor atualizado do débito (com juros) em 8/12/2019: R$ 670.723,00	
e) aplicar ao Sr. Dional Vieira de Sena (CPF XXX.910.751-XX) , prefeito municipal de Aurora do Tocantins/TO (gestões 2005-2008 e 1/1/2009 a 19/5/2011) , a multa prevista no art. 57 da Lei 8.443/1992 c/c o art. 267 do Regimento Interno do TCU, fixando-lhe o prazo de quinze dias, a contar da notificação, para que comprove, perante o Tribunal (art. 214, III, alínea "a", do Regimento Interno do TCU) , o recolhimento da dívida aos cofres do Tesouro Nacional, atualizada monetariamente desde a data do acórdão que vier a ser proferido por este Tribunal até a do efetivo recolhimento, se pagas após o vencimento, na forma da legislação em vigor;
f) autorizar, desde logo, a cobrança judicial da dívida, caso não atendida a notificação, na forma do disposto no art. 28, inciso II, da Lei 8.443/1992;
g) autorizar também, desde logo, se requerido, com fundamento no art. 28, inciso I, da Lei 8.443, de 1992, c/c o art. 217, §§ 1º e 2º do Regimento Interno do TCU, o parcelamento da dívida em até 36 parcelas, incidindo, sobre cada parcela, corrigida monetariamente, os correspondentes acréscimos legais, fixando-lhe o prazo de quinze dias, a contar do recebimento da notificação, para comprovar, perante o Tribunal, o recolhimento da primeira parcela, e de trinta dias, a contar da parcela anterior, para comprovar os recolhimentos das demais parcelas, devendo incidir, sobre cada valor mensal, atualizado monetariamente, os juros de mora devidos, no caso do débito, na forma prevista na legislação em vigor, alertando o responsável de que a falta de comprovação do recolhimento de qualquer parcela importará o vencimento antecipado do saldo devedor, nos termos do art. 217, § 2º, do Regimento Interno deste Tribunal; 
h) enviar cópia do acórdão a ser prolatado, bem como do relatório e do voto que o fundamentarem à Procuradoria da República no Estado de Tocantins, nos termos do art. 16, § 3º, da Lei b8.443/1992, c/c o § 7º do art. 209 do Regimento Interno do TCU, para adoção das medidas cabíveis;
i) enviar cópia do acórdão que vier a ser proferido ao Fundo Nacional de Desenvolvimento da Educação e aos responsáveis, para ciência, informando que a presente deliberação, acompanhada do relatório e do voto que a fundamentam, está disponível para consulta no endereço www.tcu.gov.br/acordaos, além de esclarecer que, caso requerido, o TCU poderá fornecer, sem custos, as correspondentes cópias, de forma impressa.
		 
É o Relatório.

Arethéia Raquel Oliveira Tavares (OAB/TO 5.045), representando Aloilson Tavares Cardoso.

Procurador Júlio Marcelo de Oliveira.

TOMADA DE CONTAS ESPECIAL. OMISSÃO NO DEVER DE PRESTAR CONTAS. CITAÇÃO. NÃO COMPROVAÇÃO DA BOA E REGULAR APLICAÇÃO DE RECURSOS. CONTAS IRREGULARES. DÉBITO. MULTA.

TOMADA DE CONTAS ESPECIAL (TCE)

Secretaria de Controle Externo de Tomada de Contas Especial (SecexTCE).

Aprecia-se tomada de contas especial instaurada pelo Fundo Nacional de Desenvolvimento da Educação (FNDE) , em desfavor dos Srs. Dional Vieira de Sena, ex-prefeito municipal de Aurora do Tocantins/TO (gestões 2005-2008 e 1º/1/2009 a 19/5/2011) , Adinel da Costa Torres, ex-prefeito municipal de Aurora do Tocantins/TO (gestão 20/5/2011 a 31/12/2012) , e Aloilson Tavares Cardoso, prefeito municipal de Aurora do Tocantins/TO (gestões 2013-2016 e 2017-2020) , em razão da omissão no dever legal de prestar contas quanto aos recursos repassados à municipalidade, por força do Convênio 657711/2009 (Siafi 656869) , que teve por objeto a construção de escola, no âmbito do Programa Nacional de Reestruturação e Aparelhagem da Rede Escolar Pública de Educação Infantil - Proinfância. 
2.	Na instrução inicial, a unidade técnica verificou a falta de documentos essenciais à instrução do feito, motivo pelo qual realizou diligência ao Banco do Brasil, constatando que todas as movimentações financeiras foram realizadas durante a gestão do Sr. Dional Vieira de Sena. Assim, concluiu pela citação desse responsável, pelo débito de R$ 306.820,32, em razão da não comprovação da boa e regular aplicação dos recursos federais repassados, e pela audiência do Sr. Aloilson Tavares Cardoso, pelo não cumprimento do prazo originalmente estipulado para a prestação de contas. O Sr. Adinel da Costa Torres não foi instado a se manifestar no processo.
3.	Citados na forma regulamentar, conforme documentos acostados aos autos, o Sr. Aloilson Tavares Cardoso apresentou as devidas razões de justificativas, no entanto, o Sr. Dional Vieira de Sena permaneceu silente, motivo pelo qual foi considerado revel, nos termos do art. 12, §3º, da Lei 8.443/1992.
4.	Diante disso, a Secretaria de Controle Externo de Tomada de Contas Especial - SecexTCE, concluiu, quanto ao Sr. Adinel da Costa Torres, que este deve ser excluído da relação processual, pois não geriu recursos do convênio e não tinha obrigação de apresentar a prestação de contas, tendo em vista que o prazo não expirou em sua gestão (peça 13) . Em relação ao Sr. Aloilson Tavares Cardoso, em face da análise promovida (itens 16-19 do relatório) , entendeu que as razões de justificativa apresentadas foram suficientes para elidir as irregularidades a ele atribuídas, no sentido de que restou evidenciado que ele adotou as medidas legais com vistas ao resguardo do patrimônio público, tendo ordenado o ajuizamento de ação de improbidade administrativa contra o sr. Dional Vieria de Sena (0000359-50.2014.827.2711, Ação de Improbidade Administrativa para ressarcimento de valores, bloqueio de bens - tramitando na Comarca de Aurora do Tocantins, protocolizada em 14/07/2014) . 
5.	No entanto, no que se refere o Sr. Dional Vieira de Sena, a SecexTCE concluiu, em face da análise promovida nos itens 20-31, que o responsável não logrou comprovar a boa e regular aplicação dos recursos e, instado a se manifestar, optou pelo silêncio, configurando a revelia, nos termos do art. 12, § 3º, da Lei 8.443/1992, motivo pelo qual entendeu que suas contas devem ser julgadas irregulares, com a imputação de débito e aplicação da multa prevista no art. 57 da Lei 8.443/1992.
6.	O Ministério Público de Contas manifesta-se de acordo com a proposta de encaminhamento da Secex-TCE, e adicionalmente, ante às razões de justificativa apresentadas pelo Sr. Aloilson Tavares Cardoso, entende que suas contas devem ser jugadas regulares, dando-lhe quitação. 
7.	Feito esse escorço quanto ao trâmite processual, no mérito, acolho o encaminhamento proposto pela Secretaria de Controle Externo de Tomada de Contas Especial, anuída pelo Ministério Público de Contas, cujos fundamentos incorporo às minhas razões de decidir. 
8.	De fato, não obstante as oportunidades que lhe foram conferidas pelo órgão concedente e por este Tribunal, o Sr. Dional Vieira de Sena não apresentou qualquer elemento que pudesse descaracterizar as irregularidades apontadas ou elidir a sua responsabilidade pela prática dessas irregularidades. E, como bem salientado pela unidade instrutiva do feito, tampouco manifestou-se na fase interna da TCE, não havendo, assim, nenhum argumento que possa vir a ser analisado, e também não apresentou contas junto ao instaurador e, à época, constava como inadimplente junto ao Sistema de Gestão de Prestação de Contas do FNDE (SiGPC) .
9.	Prestar contas, com a devida e correta comprovação da boa e regular aplicação dos valores, é dever de todos aqueles a quem sejam confiados recursos federais, por força do parágrafo único do art. 70 da Constituição de 1988 e do art. 93 do Decreto-Lei nº 200, de 25 de fevereiro de 1967 (v.g.: Acórdão 2439/2010-TCU-Plenário, Acórdão 5929/2011-TCU-Primeira Câmara, Acórdão 1544/2008-TCU-Segunda Câmara e Acórdão 2297/2017 - 2ª. Câmara) .
10.	Por conseguinte, a omissão injustificada no dever de prestar contas, com a não comprovação da boa e regular aplicação dos recursos transferidos, configura ofensa não só às regras legais, mas também aos princípios basilares da administração pública, já que, ao final e ao cabo, o gestor deixa de prestar satisfação à sociedade sobre o efetivo emprego dos recursos postos sob a sua responsabilidade.
11.	Sendo assim, e ante a inexistência nos autos de elementos evidenciando a boa-fé na sua conduta, cabe, desde já, o julgamento pela irregularidade das contas do Sr. Dional Vieira de Sena, com imputação de débito, a partir dos entendimentos manifestados pela unidade técnica, confirmado pelo Ministério Público.
12.	Por fim, registro que, subordinando-se a pretensão punitiva do TCU ao prazo geral de prescrição indicado no art. 205 do Código Civil, que é de dez anos, contado da data de ocorrência da irregularidade sancionada, nos termos do mesmo códex, e sendo este prazo interrompido pelo ato que ordenar a citação, a audiência ou a oitiva do responsável (cf. Acórdão 1441/2016-TCU-Plenário, Rel. Min. Benjamin Zymler, que uniformizou a jurisprudência acerca dessa questão) , in casu não ocorreu a prescrição, uma vez que o prazo para apresentação da prestação de contas expirou em 28/4/2013 e o ato de ordenação da citação foi assinado em 19/6/2019 (peça 15) .
Pelas razões expostas, VOTO no sentido de que seja adotado o acórdão que ora submeto à apreciação deste colegiado.
TCU, Sala das Sessões Ministro Luciano Brandão Alves de Souza, em 19 de maio de 2020.
Ministro JOÃO AUGUSTO RIBEIRO NARDES 
                                                                             Relator